臺灣臺中地方法院民事判決　九十三年度訴字第二三四三號
　　原　　　告　乙○○
　　被　　　告　甲　○
　　訴訟代理人　陳錫相
　　被　　　告　丙○○
　　　　　　　　戊○○
　　　　　　　　丁○○
　　　　　　　　己○○
右當事人間請求分割共有物事件，本院於民國九十四年一月二十四日言詞辯論終結，
判決如左：
    主      文
兩造共有坐落台中縣梧棲鎮○○段一五四地號，地目田，面積貳仟壹佰零玖平方公尺
土地准予變賣，所得價金按附表所示應有部分比例分配之。
訴訟費用由兩造按附表所示應有部分比例負擔。
    事實及理由
一、原告起訴主張：坐落台中縣梧棲鎮○○段一五四地號（下稱系爭土地）、面積二
    一０九平方公尺為兩造共有，原、被告之應有部分各如附表所示，系爭土地由於
    共有人間無法達成協議分割，復未訂立不分割契約，又無不能分割之情事，爰請
    求准為共有物分割；又系爭土地與相鄰之一五三地號土地現均由原告父親童地龍
    使用耕種水稻，系爭土地東側水溝供進水之用，西側為排水溝，東高西低，若無
    法依其提出之分割方案，亦同意以變價方式分割等情。並聲明：求為判決將兩造
    共有系爭土地如附圖乙案Ａ部分面積０‧一四五八公頃分歸原告及被告丙○○、
    戊○○、丁○○、己○○按其應繼分比例維持共有，另Ｂ部分分歸被告甲○。
二、被告則以：
  (一)被告甲○認若依原告之分割方案，其取得土地之寬度三公尺、長度一百二十公尺
    ，太過狹長，不利使用，若依其提出如附圖甲案分割，亦不影響其他共有人取得
    土地之排水；又若以變價方式分割，亦能接受。並聲明：求為駁回原告之訴。
  (二)被告丙○○、戊○○、丁○○、己○○均同意分割，並願依原告提出之分割方案
    （即附圖乙案）與原告繼續維持共有關係，或以變價方式分割。
三、本件兩造不爭執之事項：
  (一)系爭土地為兩造共有，原、被告之應有部分各如附表所示，該土地與相鄰之一五
    三地號土地現均由原告父親童地龍使用耕種水稻，系爭土地東側水溝供進水之用
    ，西側為排水溝，東高西低。
  (二)兩造均同意變價分割或裁判分割。
四、法院之判斷：
  (一)按請求分割共有物之訴，其「分割之方法，不能協議決定者，法院得因任何共有
    人之聲請，命為左列之分配：一、以原物分配於各共有人。二、變賣共有物，以
    價金分配於各共有人」，民法第八百二十四條第二項定有明文；次按法院就共有
    物所定之分割方法，分配原物與變賣之而分配價金，孰為適當，有自由裁量之權
    ，不受任何共有人主張之拘束，亦有最高法院二十九年上字第一七九二號判例可
    資參照，而請求分割共有物之訴，法院應依民法第八百二十四條第二、三項之規
    定，斟酌共有人之意願，共有物之性質、經濟效益及全體共有人之利益，為公平
    適當之分配。
  (二)查本件系爭土地為兩造所共有，且兩造就系爭土地並無不分割之約定，亦無不能
    分割之事實，被告對此亦不爭執，自堪信為真實，揆諸上開說明，原告訴請分割
    共有物，為有理由，應予准許。
  (三)又查系爭土地東側為進水用水溝，西側為排水溝，東高西低，現為種植水稻用地
    等情，已據本院勘驗現場明確，並製有勘驗筆錄在卷可稽。原告及被告丙○○、
    戊○○、丁○○、己○○雖主張依附圖乙案分割，惟依此分割方案，被告甲○取
    得Ｂ部分面積將過於狹長而不利於使用；又依被告甲○提出如附圖甲案分割，亦
    將使繼續維持共有關係之原告、被告丙○○、戊○○、丁○○、己○○間取得之
    土地呈不規則狀，亦不適於耕種、排水，且將來再次分割時，易造成分割上之困
    難，是無論採取兩造提出之如附圖甲案或乙案分割，均無法達到分割共有物之目
    的，且嚴重妨害系爭土地之經濟上利用價值，準此，本件系爭土地並不適於原物
    分割，而應採變賣共有物之方式，將所賣得之價金依共有人之應有部分比例，分
    配予兩造取得之方式為之，且兩造於本院審理中亦均同意以變價方式分割（參本
    院九十四年一月二十四日言詞辯論筆錄），而變價分割亦為民法第八百二十四條
    第二項所定分割方法之一，故本院認為發揮系爭土地之最高經濟上利用價值，符
    合分割共有物徹底消滅共有關係及公平合理之本旨，爰依民法第八百二十四條第
    二項第二款規定，定分割方法如主文第一項所示。
五、末按共有物分割事件訴訟，乃係固有必要共同訴訟，原、被告間本可互換地位，
    則原告提起本訴雖依法有據，惟被告應訴乃係因訴訟性質上所不得不然，如由被
    告負擔全部訴訟費用，於法顯失公平，本院認應參酌兩造就系爭土地之應有部分
    比例予以分擔，始為公允，爰依職權判決如主文第二項所示。
六、本件事證已臻明確，兩造其餘攻擊防禦方法與舉證，核與判決結果無影響，爰不
    逐一論述，附此敘明。
七、訴訟費用負擔之依據：民事訴訟法第七十八條、第八十條之一。
中　　　華　　　民　　　國　　九十四　　年　　　二　　　月　　二十一　　日
                                臺灣臺中地方法院民事第三庭
~B法　　　官　卓進仕
右為正本係照原本作成。
如對本判決上訴，須於判決送達後廿日內向本院提出上訴狀（須附繕本）。
中　　　華　　　民　　　國　　九十四　　年　　　二　　　月　　二十一　　日
~B法院書記官
附  表：
    共有人　　應有部分
一、甲○  　　二一０九分之六五一
二、乙○○　　一０五四五分之一四五八
三、丙○○　　一０五四五分之一四五八
四、戊○○　　一０五四五分之一四五八
五、丁○○　　一０五四五分之一四五八
六、己○○　　一０五四五分之一四五八
